行　政　法　院　判　決　　　　　　　　　　　　　八十七年度判字第二一○六號
　　原　　　告　甲○○
　　被　　　告　經濟部中央標準局
右當事人間因新型專利異議事件，原告不服行政院中華民國八十七年四月二日台八七
訴字第一三八八九號再訴願決定，提起行政訴訟。本院判決如左︰
　　主  文
原告之訴駁回。
　　事  實
緣本件關係人林天益於八十四年七月十七日以其「吊扇外殼飾片組合結構」係於環形
組合架中心設可供吊扇懸掛組件穿伸固定的環體；特徵在於沿環體圓周等距伸設對應
飾片數目成放射狀排列的支桿，由支桿末端與飾片端部形成嵌套形態，並於支桿末端
形成桿狀嵌插部或套孔配合飾片端面穿設橫向套孔或突伸橫向嵌插部，使二者嵌套為
一體等情，向被告申請新型專利，經被告編為第00000000號審查，准予專利
。公告期間，原告以本案之結構特徵於申請前已見於刊物，係運用申請前既有之技術
或知識，而為熟習該項技術者所能輕易完成且未能增進功效，有違專利法第九十七條
、第九十八條第一項第一款及第二項規定云云，檢具八十三年八月發行之臺灣燈飾雜
誌（以下稱引證資料），對之提起異議。案經被告審查，為「本案異議不成立」之審
定，發給台專（判）○五○一八字第一○七五九三號專利異議審定書。原告不服，
提起訴願、再訴願，經遭駁回，遂提起本訴。茲摘兩造訴辯意旨於次：
原告起訴意旨略謂︰一、本案明顯違反專利法第九十七條及第九十八條第一項第一款
、第二項之規定，而身為主管機關之被告並未以其為主管機關之身份詳為審查，而作
出不當之處分，茲詳述如后。二、專利法第九十七條規定：「稱新型者，謂對物品之
形狀、構造或裝置之創作或改良。」固明定新型專利係著重於物品之「空間型態」的
設計，惟同法第九十八條第一項第一款之規定：「申請前已見於刊物或已公開使用者
。」，以及第二項：「新型係運用申請前既有之技術或知識，而為熟習該項技術者所
能輕易完成且未能增進功效時，雖無前項所列情事，仍不得依本法申請取得新型專利
。」則進一步規定新型專利必須符合前所未見之「新穎性」及增進功效之「進步性」
二要件，始能申請獲准專利，換言之，若申請案對物品之結構設計已見於公開之刊物
，而其差異性僅是簡易之技術轉用並未能提昇其整體功效時，則因已喪失新穎性及進
步性，自不應准予專利。三、被異議案之第00000000號「吊扇外殼飾片組合
結構」，其主要是於環形組合架中心設有可供吊扇懸掛組件穿伸固定的環體，沿繞環
體周圓等距伸設對應飾片數目並呈放射狀排列的支桿，由該等支桿末端與飾片端部形
成嵌套型態，其為支桿末端形成桿狀嵌插部或套孔配合飾片端面穿設橫向套孔或突伸
橫向嵌插部，以令二者嵌套為一體者。並且其支桿末端與飾片端部所設之套孔與插嵌
部可為圓形、多角形、半圓形等任意幾何形狀構成。然，其構成已見於「台灣燈飾雜
誌」，且其配合簡易之既有技術轉用，顯有違專利法相關規定，茲詳述如後。四、該
被異議案申請專利範圍述：「．．．沿繞環體圓周等距伸設對應飾片數目成放射性排
列的支桿，．．．」此請參閱該引證雜誌之燈飾乃具有沿繞圓周等距伸設對應飾片數
目成放射狀排列的支桿，雖然由其雜誌上無法看出其「嵌套形態」，但由其雜誌之零
件中不難觀查出其接合端之縮小以利嵌套，而縮小部份並具有螺絲孔得以螺鎖固定，
其與被異議案完全相同，且以其被異議案之簡易構成實並不及於「進步性」之功效。
五、以被異議案之結構設計，主要是利用將飾片插入支桿，或將支桿插入飾片，再以
螺栓栓鎖而達到增進鎖固穩定度的目的，據以解決習知疊接式栓鎖的缺失，惟就一般
之栓鎖結合技術而言，此種插嵌栓鎖固定的技術乃為非常普遍之知識，任何非專業人
士即可達成此一簡易的設計，該被異議案的技術並無任何創新之處，同時其結構又於
異議理由書後附引證資料中清晰可見，雖被異議案強調其插嵌結構可為任意之幾何造
形，但此種簡易的變化尚難稱有「空間型態」上的創新，雖引證資料所揭示的飾片栓
鎖部僅是細窄的平行狀形體，但其與被異議案的差異乃僅在型態的不同而已，被異議
案實看不出有任何增進功效之處，實不符新型專利要件，有違專利法相關規定。六、
綜上所述，被異議案之結構設計僅是一般之插嵌栓鎖固定技術，無論技術層次及結構
空間型態、功效上，均無實質的創新、增進功效處，且已見於公開在先之引證資料中
，其獲暫准之專利應屬不當而須予以撤銷，惟原決定機關及被告等機關在異議審查及
訴願、再訴願過程中，未予詳為審就，作出與事實不符之審定，勢將影響合法業者之
權益，其草率而不公之審查方式，實無法令人信服，為此提起行政訴訟，請求一秉公
正、客觀之審查態度再予重新審查，早日撤銷不當之再訴願決定、訴願決定及原處分
，以匡正法制並維合法業者權益。
被告答辯意旨略謂︰查引證雜誌「燈飾外觀造形、飾片端部延伸細長之銜接部，其上
設有栓孔」並無本案「將飾片插入支桿或未桿插入飾片」等相互插嵌構件之揭示，本
案並非將飾片直接以螺栓栓鎖於其他固定件外表面，引證雜誌其配件飾片上細長延伸
銜設部的栓孔，是否為勾掛於吊架或以螺栓固定組合，並無詳細圖式揭示其結合形態
；另本案「支桿末端與飾片端部形成嵌套形態，配合螺絲鎖合定位」和本案圖(一)習知
構造「飾片端部三角形嵌體嵌伸於結合片，再以螺絲鎖緊」兩者俱為「插嵌栓鎖固定
」技術原理之應用，然稱新型者「係指物品之形狀、構造或裝置之改良」即使「插嵌
栓鎖」之技術原理為習知，亦無礙於本案之可專利性；本案整體構造之空間形態，和
圖(一)之習知者比較，構造簡單，牢固性佳，飾片不會產生左右擺動或鬆脫，自具進步
性。綜上所述，本局所為本案異議不成立之審定並無違法，本案原告之訴無理由，敬
請駁回之。
    理  由
按稱新型者，謂對物品之形狀、構造或裝置之創作或改良，為專利法第九十七條所規
定。又公告中之新型，任何人認有違反專利法第九十七條至第九十九條規定而向專利
專責機關提起異議者，依同法第一百零二條第一項規定，除應備具異議書外，並應附
具證明文件；從而有無違反專利法規定之情事，依法應由異議人附具證據供查。苟依
異議人附具證據審查結果，不能證明有異議人所指違反專利法規定情事，專利專責機
關即應為異議不成立之審定。本件原告對於關係人申准審定公告中之本案新型提起異
議，被告審查結果，以原告附具之引證資料雖於第七十頁、第七十三頁及第七十五頁
刊載燈飾之外觀造形，第三八一頁及第三八二頁揭示飾片端部延伸細長之銜設部，其
上設栓孔之結構，然並未揭示本案將飾片插入支桿或將支桿插入飾片等相互插嵌之構
件。本案並非將飾片直接以螺栓栓鎖於其他固定件之外表面，而係以支桿末端與飾片
端部形成嵌套形態，配合螺絲鎖合定位，懸吊之飾片不會產生左右擺動或鬆脫，具增
進之功效。又原告所稱本案將飾片插入支桿或將支桿插入飾片，再以螺栓栓鎖僅為習
知插嵌栓鎖固定之技術，不具新穎性及進步性云云，經查本案支桿末端與飾片端部形
成嵌套形態，配合螺絲鎖合定位，與本案專利說明書第１圖所載習用構造飾片端部之
三角形嵌體嵌伸於結合片，再以螺絲鎖緊之技術，雖俱為插嵌栓鎖固定技術原理之應
用，惟本案構造簡單、牢固性佳，且飾片不會左右擺動或鬆脫，自具進步性，無違專
利法第九十七條、第九十八條第一項第一款及第二項規定，乃為本案異議不成立之審
定。原告以引證資料雖無法看出其嵌套形態，惟由零件不難觀察出其接合端縮小以利
嵌套，而縮小部分具有螺絲孔螺鎖固定之構造，與本案相同云云，訴經經濟部訴願決
定及行政院再訴願決定，以引證資料並未揭示飾片與支桿之結合嵌套形態，且其配件
飾片上細長延伸銜設部的栓孔，是否勾掛於吊架或以螺栓固定組合，並無詳細圖式揭
示其結合形態，不具證據力。本案係用於吊扇之裝飾片組合，而風扇轉動產生之振動
問題與吊燈靜態使用情形不同。本案支桿末端與飾片端部形成嵌套組合，配合螺絲鎖
合，確較引證資料所示，飾片直接以螺栓栓鎖於吊架外表面之牢固性為佳，具有防止
飾片左右擺動或鬆脫之現象，具增進之功效，遂駁回其訴願、再訴願。經核均無不合
。原告起訴主張：本案申請專利範圍：沿繞環體圓周等距伸設對應飾片數目成放射狀
排列的支桿，可由引證資料之零件中見知，又本案插嵌栓鎖固定之技術為習知之簡易
設計，本案結構設計技術、空間型態、功效上均無創新、增進功效處，其暫准之專利
應予撤銷云云。惟查引證資料並無本案專利特徵之支桿與飾片嵌套為一體之揭示，引
證資料上之配件飾片上細長延伸之結合形態，亦無圖式揭示，原告亦未提出實物供查
，且本案亦非僅將飾片直接以螺栓栓鎖於其他固定件外表面，自難認引證資料已揭示
本案之技術特徵。又本案之嵌套形態配合螺絲鎖合定位，固與習知結構同為插嵌栓鎖
固定技術原理之應用，然物品形狀、構造或裝置之改良，亦屬新型。本無須技術原理
之創新，本案較諸習知結構，有構造簡單、牢固性佳，飾片不會產生左右擺動或鬆脫
之改良，無礙其新型之可專利性。本案經經濟部分別送交私立元智工業學院及工業技
術研究院機械工業研究所審查，前者認依引證資料，可證本案不具專利要件，後者認
依引證資料，不足證本案不具專利要件。各有審查意見書附訴願決定卷可按，本院查
前者審查意見，謂依引證資料燈具外觀圖片可知為吊樹或螺絲鎖緊燈具，本案組合方
式、零組件之類別與之相同，故本案不具新穎、進步性云云，並未探究引證資料有無
揭示本案嵌套一體之結構特徵，及引證資料之有無揭示其燈具之結合形態，尚嫌不足
；而後者則已詳為論斷，認定引證資料並無揭示本案之特徵所在，自較可採。從而被
告認依原告附具之引證資料，不能證明本案有原告所指違反專利法第九十七條、第九
十八條第一項第一款、第二項規定，乃為異議不成立之處分，揆諸首開規定與說明，
尚無違誤，訴願、再訴願決定遞予維持，均無不合。起訴意旨非有理由。
據上論結，本件原告之訴為無理由，爰依行政訴訟法第二十六條後段，判決如主文。
中    華    民    國     八十七      年      十      月     二十九      日
                    行 政 法 院 第 三 庭
                                審 判 長 評  事      曾  隆  興
                                         評  事      趙  永  康
                                         評  事      高  啟  燦
                                         評  事      蔡  進  田
                                         評  事      鄭  淑  貞
右  正  本  證  明  與  原  本  無  異
                                         法院書記官  郭  育  玎
中    華    民    國     八十七      年      十      月     三十一      日
